【裁判字號】    97,訴,237
【裁判日期】    971223
【裁判案由】    損害賠償
【裁判全文】
臺灣宜蘭地方法院民事判決               97年度訴字第237號
原      告  丁○○
訴訟代理人  林志嵩律師
被      告  乙○○
訴訟代理人  曾威龍律師
上列當事人間損害賠償事件，於民國97年12月9日經言詞辯論終
結，本院判決如下：
    主  文
被告應給付原告新臺幣玖拾陸萬陸仟參佰元，及自民國九十五年
九月二十二日起至清償日止，按年息百分之五計算之利息。
原告其餘之訴駁回。
訴訟費用新臺幣貳萬肆仟零貳拾元由被告負擔百分之四十即新臺
幣玖仟陸佰零捌元，餘新臺幣壹萬肆仟肆佰壹拾貳元由原告負擔
。
本判決第一項於原告以新臺幣參拾貳萬元供擔保後，得假執行。
但被告如以新臺幣玖拾陸萬陸仟參佰元預供擔保，得免為假執行
。
原告其餘假執行之聲請駁回。
    事實及理由
一原告起訴主張：
  (一)原告前於民國79年間與被告乙○○、訴外人丙○○、楊金安
    等人合資購買坐落宜蘭縣羅東鎮○○段184、184之1、184之
    2、184之3、184之4、184之5、184之6、184之7、184之8等9
    筆土地（下稱系爭土地），出資比例分別為原告1/8、被告
    2/8、丙○○1/2、楊金安1/8，並約定原告及楊金安所購得
    之應有部分借名（消極信託）登記在被告名下，嗣系爭土地
    所有權登記為被告及丙○○各1/2。原告於97年間，因見系
    爭土地上有人興建房屋，經向地政事務所申領異動索引，發
    現被告未經原告之同意，擅將上開土地先於88年間以贈與為
    原因移轉所有權於其妻周林阿蒜名下，更於95年9月22日出
    售與訴外人林錫堅。為此，原告以起訴狀繕本送達被告之方
    式，為終止借名契約之意思表示，並類推適用民法第541條
    、第544條之規定，請求被告賠償出資額即新臺幣（下同）
    5,301,104元。再被告違反借名登記契約，將原告就系爭土
    地之權利出售他人，不法侵害原告之權利，並因此獲有利益
    ，原告爰依民法第184條第1項、第179條之規定，請求損害
    賠償及不當得利。另原告因前積欠被告3,065,700元，原告
    主張抵銷。綜上，並聲明：1、被告應給付原告2,235,404元
    及自95年9月22日起至清償日止，按年息5%計算之利息。2、
    願供擔保請准宣告假執行。
  (二)對被告答辯所為之陳述：
  1.就被告主張於86年2月27日，由被告為借款人、原告擔任連
    帶保證人，而向臺灣土地銀行之借款2,500,000元部分不爭
    執，但否認借得之款項由原告使用。
  2.原告固有開立(一)發票日86年11月3日，到期日87年2月28日、
    面額1,010,000元；(二)發票日86年11月3日，到期日87年3月
    15日、面額983,800元；(三)發票日86年11月3日，到期日87年
    4月15日、面額1,071,900元之本票共3紙（下稱系爭本票）
    ，向被告借款3,000,000元之事實，惟利息65,700元為被告
    所要求。被告主張原告欠被告本金即為3,065,700元，與事
    實不符，就65,700元部分，被告應舉證說明。
  3.原告未曾同意被告以原告對系爭土地之權利用以抵銷所欠被
    告之債務。而原告既未同意將系爭土地之權利出售，則被告
    擅自出售他人，自不得向原告請求土地增值稅。
  4.系爭本票之追索權已逾3年時效而消滅，利息請求權為5年，
    就超過時效部分，原告並主張時效抗辯。又縱如被告所主張
    借款債務之消滅時效為15年為有理由，惟被告未經原告同意
    ，即將系爭土地原告之權利1/8予以出售，為故意之侵權行
    為，依民法第339條規定，被告不得主張抵銷。另系爭本票3
    紙之到期日分別為87年2月28日、87年3月15日、87年4月15
    日，其時效完成日依序分別為90年2月27日、90年3月14日、
    90年4月14日，被告將土地出售與他人之時間為95年9月，在
    出售土地之前時效已完成，自無民法第337條之適用。復查
    借款利息請求權之消滅時效為5年，被告於97年8月27日始主
    張抵銷，自92年8月26日前之利息請求權顯已罹於時效，惟
    被告未經原告同意，擅自出售系爭土地原告權利，屬故意侵
    權行為，自不得主張抵銷。
  5.同意以95年9月出售土地予林錫堅時，為原告遭受損害、被
    告取得利得之時點。
二被告則以：系爭土地於79年2月間購買後，其中1/2應有部分（
  包括原告所有之1/8權利）係登記在被告名下，本即由被告為
  買賣及一切處理事宜，蓋系爭土地為建地，並無不能登記原告
  名下之理由。另原告屢次參加宜蘭縣議員選舉，向被告調集資
  金使用，是以原告同意系爭土地由被告負責處理買賣及一切事
  宜，否則原告自可將系爭土地直接登記在自己名下。而原告為
  籌措資金，曾由被告為借款人於86年2月27日向臺灣土地銀行
  貸款2,500,000元，由原告擔任連帶保證人，實際則由原告收
  受該款項。另原告曾向被告借款，積欠3,065,700元，原告並
  開立系爭本票交付被告，惟屆期後未獲償還，原告乃同意系爭
  土地任由被告處理，如處理後被告債權未獲滿足，願另補足餘
  額。系爭土地因受景氣及經濟因素，價格呈現下滑趨勢，於95
  年9月間始有人願意購買，以31,730,400元賣出。於97年4、5
  月間，被告與子甲○○及訴外人戊○○向原告追討欠款，原告
  曾表示系爭土地已處理，願核算金額，再作計算，而以原告所
  欠被告之借款計算後，移轉之土地增值稅為728,446元，借款
  2,500,000元連同利息875,000元（以被告88年向銀行清償日起
  算至95年9月賣出，以每年5%計算，計7年），共3,375,000元
  。另前述3紙本票連同利息合計4,613,569元。而系爭土地以
  31,730,400元賣出，原告可分得3,966,300元，扣抵原告向被
  告之借款後，尚有不足，原告之請求自無理由。另原告已承認
  上開本票為積欠被告之借款，即不得主張時效消滅，況借款時
  效為15年，該借款亦無時效消滅之情形。又債之請求權雖經時
  效而消滅，如在時效未完成前，其債務已適於抵銷者，依民法
  第337條之規定，亦得為抵銷，故被告主張抵銷，亦有理由。
  末查如認原告之主張有理由，被告主張原告所受損害或被告所
  受之利益為3,966,300元，逾該金額部分為屬無據等語置辯，
  並聲明：
  (一)原告之訴駁回。(二)如受不利判決，願供擔保請准免為假執行
  。
三兩造不爭執之事實：
  (一)原告前於79年間與被告乙○○、訴外人丙○○、楊金安等人
    合資購買系爭土地，出資比例中原告為1/8、被告為2/8，並
    約定原告所購得之應有部分登記在被告名下，嗣系爭土地所
    有權登記為被告及丙○○各1/2。
  (二)系爭土地經被告於88年間以贈與為原因移轉所有權於其妻周
    林阿蒜名下，更於95年9月間出售與訴外人林錫堅。
  (三)被告曾於86年2月27日向臺灣土地銀行貸款2,500,000元，由
    原告擔任連帶保證人。
  (四)原告曾簽發系爭本票交付被告，用以償還積欠被告之借款，
    惟未獲兌現。
  (五)被告出售系爭土地，如被告應負侵權行為損害賠償責任或不
    當得利之返還義務，兩造同意以被告將系爭土地出售予林錫
    堅時為準。
四兩造爭執要旨：
  (一)原告是否曾向被告表示原告對系爭土地之權利任由被告處理
    ，如處理後被告債權未獲滿足，願另補足餘額？
  (二)如被告未經原告同意處分系爭土地，被告得否請求原告給付
    土地增值稅728,446元？
  (三)被告為借款人於86年2月27日向臺灣土地銀行貸款2,500,000
    元，是否由原告收受該款項？
  (四)原告交付系爭本票予被告，原告究係積欠被告3,065,700元
    ？或積欠3,000,000元，65,700元則為利息？
  (五)原告所交付系爭本票之追索權是否罹於時效，另利息請求權
    逾5年部分，是否亦罹於時效？又被告是否得以之與賣出系
    爭土地之價金，主張抵銷？
  (六)被告出售系爭土地，原告所受之損害，或被告所得之利益為
    何？
五本院之判斷：
  (一)被告未能證明：「原告曾向被告表示系爭土地持分（按僅能
    認定對系爭土地之權利，而非民法物權編之『應有部分』）
    任由被告處理，如處理後被告債權未獲滿足，願另補足餘額
    」之事實：
  1.被告主張原告曾向被告表示系爭土地持分任由被告處理，如
    處理後被告債權未獲滿足，願另補足餘額云云，並以證人甲○○、戊○○為證，惟查證人即被告之子甲○○證稱：「（
    問：你父親僅為具名的所有權人，丁○○也是所有人之一，
    只是沒有具名，賣掉時有無跟丁○○講？）沒有講。」（詳
    本院卷第159頁），足證被告出售系爭土地時，除未告知原
    告外，亦未獲原告之同意。再證人甲○○雖證稱：「（問：
    原告有無說土地要給你們？）只是口頭上說土地要給我父親
    。」，「（問：何時、何地說的？）我忘記了。我並沒有在
    場，這是我父親告訴我的。」，足見證人甲○○係聽被告所
    述，而非親自聽聞，是自無法為被告有利之依據。再證人甲○○亦證述：「（問：土地賣完後有無找原告追索債務？）
    有。丁○○說他也要找我父親問，有沒有錢可以分。……。
    第二次我和戊○○、他朋友及被告一起去，我父親和原告剛
    開始口氣都很不好，講到最後原告還跟我父親說：『還想去
    找你看有沒有錢可分。』」等語（詳同上頁），及證人戊○○證稱：去向原告追討3次，「第三次有我和乙○○、甲○○，還有我一個朋友一起去。……。第三次有拿資料出來比
    對，但還是沒有結果，不曉得是誰欠誰錢。」，「（問：等
    到最後，丁○○是否有講土地賣掉了，是否還有錢可以分等
    語？）有，這是第三次去的時候提到的。」等語（詳本院卷
    第161頁），均足證證人甲○○與被告、證人戊○○前去找
    原告時，僅談及被告賣掉系爭土地後，兩造如何處理債權債
    務之事實，而從上開證人甲○○、戊○○之證言可知，兩造
    就債權債務之商討，並未有結果，亦未能證明原告有承認有
    同意將系爭土地交由被告處理之事實，故被告主張原告有同
    意其處理系爭土地云云，無法採信。
  (二)被告未經原告同意處分系爭土地，被告不得請求原告給付土
    地增值稅728,446元：
    按土地增值稅固為出售土地時，應繳納之稅賦，惟依上(一)所
    述，原告既未同意被告出售系爭土地，如被告未將之出售，
    自無土地增值稅之支出，是被告不得請求原告給付土地增值
    稅728,446元。
  (三)被告無法證明其於86年2月27日向臺灣土地銀行貸款2,500,0
    00元，係由原告收受使用：
    被告主張其向臺灣土地銀行所借得之2,500,000元係交由原
    告使用，惟為原告所否認。查證人甲○○證稱：「（問：丁○○是否有同意，以土地抵2,500,000元的債務或其他債務
    ？）有。我有聽我父親講。」等語（詳本院卷第160頁），
    ，足證證人甲○○未親自見聞，尚難遽為採信。另證人戊○○亦僅證述伊去找原告3次，目的係要追討本票的債務，並
    未提及原告有積欠2,500,000元之事，故均難證明該2,500,0
    00元係由原告使用。而2,500,000元金額非小，如被告確有
    將之借予原告，應有往來資料如借據等可資佐證，惟被告未
    能提出事證以證明，自難憑被告片面之詞，遽為採信。
  (四)原告交付系爭本票予被告，原告究係積欠被告3,065,700元
    ？或積欠3,000,000元，65,700元則為利息？
    按消費借貸，為要物契約，須以金錢或其他代替物之交付為
    構成要件，如對於交付之事實有爭執，自應由主張已交付之
    貸與人負舉證責任，此觀民法第474條之規定自明，最高法
    院79年度台上字第2722號判決可資參照。查被告主張原告係
    向其借款3,065,700元，並提出系爭本票3紙為證，惟原告就
    票據之原因關係為抗辯，而僅就其中3,000,000元部分予以
    自認，逾3,000,000元部分則否認之，被告自應就逾3,000,0
    00元部分為借款負舉證之責，惟迄於言詞辯論終結前，被告
    未能提出證據以實其說，故無足採。至被告主張原告於起訴
    狀中，已就3,065,700元全部自認云云，惟查原告起訴狀係
    記載：「原告前欠被告3,065,700元」（詳本院卷第4頁），
    並未記載3,065,700元均為借款，故無法認原告已就3,065,7
    00元為自認，附此敘明。
  (五)原告所交付系爭本票之追索權是否罹於時效，另利息請求
    權逾5年部分，是否亦罹於時效？又被告是否得以之與賣出
    系爭土地之價金，主張抵銷？
   1.按票據上之權利，對於本票發票人，自到期日起算；見票
     即付之本票，自發票日起算；3年間不行使，因時效而消滅
     ，票據法第22條第1項定有明文。查原告開立發票日86年11
     月3日，到期日87年2月28日、面額1,010,000元；發票日86
     年11月3日，到期日87年3月15日、面額983,800元；發票日
     86年11月3日，到期日87年4月15日、面額1,071,900元之系
     爭本票共3紙，依票據法第22條第1項規定，時效完成日分
     別為90年2月27日、90年3月14日及90年4月14日，現已逾3
     年而時效消滅。又被告將系爭土地出售予林錫堅之時間為
     95年9月，則在出售該土地前，時效已因時效而消滅。惟系
     爭本票原告自認係向被告之借款，業如前述，則消費借貸
     請求權之消滅時效為15年。被告亦主張依票據之原因關係
     即消費借貸之法律關係，則被告對原告之消費借貸返還請
     求權自尚未罹於時效。
   2.次按因故意侵權行為而負擔之債，其債務人不得主張抵銷
     ，民法第339條固有明文。惟關於損害賠償之債，除由侵權
     行為發生者外，尚有因債務不履行或其他之原因而發生者
     ，後者因有特別規定不適用侵權行為之法則，自無民法第3
     39條不得主張抵銷規定之適用，最高法院70年度台上字第
     737號判決可參。本件被告對原告之消費借貸款3,000,000
     元之消費借債權未罹於時效，已如上述，被告則主張就該
     消費借貸與出售系爭土地之價金抵銷，原告則抗辯被告未
     經原告同意即出售系爭土地，屬對原告之故意侵權行為，
     故不得主張抵銷云云。惟查原告既主張其將對系爭土地之
     權利，借名登記在被告名下，並應類推適用民法有關委任
     契約之約定等語（詳本院卷第3頁），則在終止借名登記契
     約前，借名登記關係尚存在，故被告未經原告同意，擅將
     系爭土地賣出，固屬侵權行為，但被告之出售系爭土地之
     行為，亦屬債務不履行，則依前揭說明，自無民法第339條
     不得主張抵銷規定之適用。況原告亦主張將前欠被告之債
     務與被告之債務不履行之損害賠償抵銷（詳本院卷第4頁）
     ，是本件應得抵銷。
  (六)被告出售系爭土地，原告所受之損害，或被告所得之利益為
    何？
    按侵權行為，即不法侵害他人權利之行為，屬於所謂違法行
    為之一種。債務不履行為債務人損害債權之行為，性質上雖
    亦屬侵權行為，但法律另有關於債務不履行之規定，故關於
    侵權行為之規定，於債務不履行不適用之，最高法院著有43
    年台上字第752號判例。本件原告主張被告違反借名登記契
    約之約定，擅將其對系爭土地之權利出售他人，所得之款項
    復未交付原告，被告顯以不法之方法侵害原告之權利，從而
    原告主張類推適用民法第541條、第544條，或第184條第1項
    前段，請求損害賠償、或依同法第179條之規定，請求被告
    返還不當得利之利得。查原告主張其與被告就系爭土地之關
    有為借名登記契約，則被告未經原告同意，將系爭土地出賣
    他人，應屬債務不履行，故無侵權行為之適用。又被告係係
    系爭土地共有人之一，其出賣土地而獲得之價金，其法律上
    原因為買賣契約，故非無法律上原因而受有利益，自無不當
    得利之問題。而被告違反借名登記契約，未經原告同意，擅
    將原告就系爭土地之權利一併出賣予林錫堅，應屬債務不履
    行。按借名登記契約係著重當事人間之信任關係之無名契約
    ，登記名義人亦有為真正所有權人處理事務之本旨，應類推
    適用民法有關委任契約之規定。又被告係以31,730,400元出
    售予林錫堅之情，業據證人即系爭土地之共有人丙○○證稱
    ：「（問：當時購買系爭土地，一坪多少？）一坪18萬元。
    」，「（問：後來系爭土地多少錢賣出？）一坪13萬元」（
    詳本院卷第146、147頁），而原告之權利為1/8，金額為3,9
    66,300元。原告雖主張所受損害為買受系爭土地時價金即5,
    301,104元，應類推適用民法第544條之規定，請求被告賠償
    出資額即5,301104元。惟原告所買受者為土地之權利1/8，
    而土地之市價有變動，而其復未能舉證證明其所受損害高於
    3,966,300元。是應認定於被告將系爭土地出售予林錫堅時
    ，其所受損害為3,966,300元，從而被告應賠償原告3,966,3
    00元。
  (七)兩造均主張以原告對被告之消費借貸款與上開出售系爭土地
    原告應受之賠償為抵銷，則抵銷後被告應給付原告966,300
    元（3,966,300-3,000,000＝966,300）。
六未查，被告係於95年9月22日將原告對系爭土地之權利一併出
  售，有宜蘭縣羅東地政事務所民眾閱覽《異動索引》可查（詳
  本院卷第57頁），則原告請求被告給付966,300元，及95年9月
  22 日至清償日止，按年息5%計算之利息，為有理由，應予准
  許，逾此部分為無理由，應予駁回。原告及被告均陳明願供擔
  保，請求准為假執行或免為假執行之宣告，經核就原告勝訴部
  分，並無不合，爰分別酌定相當之擔保金額，併宣告之；至原
  告敗訴部分，其假執行之聲請已失其所附，應予駁回。
七又本件待證事實已臻明瞭，兩造其餘攻擊防禦方法及舉證，對
  判決之結果已不生影響，爰不一一詳為審酌，併此敘明。
八訴訟費用裁判之依據：民事訴訟法第79條。
中    華    民    國    97    年    12    月    23    日
                  民事庭  法  官  張育彰
以上正本係照原本作成
如對本判決上訴須於判決送達後20日內向本院提出上訴狀（須附
繕本）。
中    華    民    國    97    年    12    月    24    日
                          書記官  藍友隆


司法院資訊處製作；財團法人民間司法改革基金會備份。
